最高法院刑事判決　　　　　　　　　　　　　　　九十一年度台上字第一三七一號
　　上訴人　台灣高等法院檢察署檢察官
　　被　告　甲○○
右上訴人因被告詐欺案件，不服台灣高等法院中華民國八十八年十二月三十一日第二
審判決（八十八年度上易字第四八三四號，起訴案號：台灣台北地方法院檢察署八十
七年度偵字第二○二二三號），提起上訴，本院判決如左：
    主  文
上訴駁回。
    理  由
按刑事訴訟法第三百七十六條所列各罪之案件，經第二審判決者，不得上訴於第三審
法院，法有明文。檢察官上訴意旨略稱：(一)本案固經原審法院以上易字案件分案審結
，惟因原判決所認事實，被告另犯偽造文書罪，卻漏未論處罪刑，而有違背法令，故
為得上訴於第三審之案件。(二)原判決理由謂被告於「（民國，下同）八十六年七月一
日起所召互助會於第六次停標前，有二次亦為其冒用活會會員名義或以虛列之會員而
標取會款」及「更益見被告係利用自任互助會會首及為會員之機會，於將會款以冒標
、虛列會員之方式或將其為活會資格予以得標取款後，復以停標、不繳納會款之方法
，以圖取不法之利益甚明」等語，如果無訛，則被告虛列會員詐標會款之行為，除犯
詐欺罪外，尚涉有偽造私文書罪，原判決疏未就該部分論罪，已有違背法令；況其所
認定之事實，除認被告冒用會員名義標會外，並未認被告有虛列會員以詐標會款之行
為，亦有認定事實與所據理由矛盾之違法。(三)原判決既認被告有冒用活會會員陳水鼎
、徐金良等人名義詐標會款，自係書寫其人之姓名或其他識別方法以偽造之，原判決
事實又認被告未書寫標單云云，其對於被告如何使被冒標之會員陷於錯誤、交付會款
而冒標得手，事實欄及理由內均未敘明，亦有判決理由不備之違誤云云。
惟查：關於案件經第二審判決後，是否屬得上訴於第三審法院之範圍，除刑事訴訟法
第三百七十六條所列各款定有明文外，另經司法院大法官會議釋字第六十號解釋揭櫫
「刑法第六十一條所列各罪之案件，經第二審判決者，不得上訴於第三審法院，（修
正前）刑事訴訟法第三百六十八條定有明文。倘第二審法院判決後，檢察官原未對原
審法院所適用之法條有所爭執而仍上訴，該案件與其他得上訴於第三審之案件亦無牽
連關係，第三審法院不依（修正前）同法第三百八十七條予以駁回，即與法律上規定
之程式未符。至案件是否屬於刑法第六十一條所列各罪之範圍，尚有爭執者，應視當
事人在第二審言詞辯論終結前是否業已提出，如當事人本已主張非刑法第六十一條所
列各罪，第二審仍為認係該條各罪之判決者，始得上訴於第三審法院。」足資遵循；
復經本院四十五年七月二日、四十五年度第五次民刑庭總會決議：「就第一、二審所
認定事實，顯然不屬於刑法第六十一條之案件，而第一、二兩審判決書均誤引該條所
舉之罪刑，當事人在第二審言詞辯論終結前，亦未有爭執者，無司法院大法官會議釋
字第六十號解釋之適用。」可為參照。本件被告甲○○因詐欺案件，檢察官係以其涉
犯刑法第三百三十九條第一項之詐欺取財罪嫌提起公訴，嗣經第一審及原審判決亦均
以其犯刑法第三百三十九條第一項之詐欺取財罪而為論罪科刑，該條之罪核屬刑事訴
訟法第三百七十六條第四款之案件。且檢察官起訴書僅稱被告詐標會款，原判決亦認
定被告係「以未寫標單之方式，先後冒用活會會員陳水鼎、徐金良等人名義詐標」、
「以金香、阿雲、及其個人名義參加楊秀娟所召集至八十八年九月五日止，每會三萬
元，底標四千元之互助會共三會」及「以未寫標單之方式，用虛列之陳水鼎及尚具活
會資格之徐金良等人名義詐標」等情，俱未認定被告有偽造他人名義之標單或其他文
書，以冒標而詐取會款之事實，則原判決未另論以偽造私文書罪，尚無適用法則上之
違誤。此依原判決認定之事實，已難認被告係成立刑法詐欺取財及偽造私文書罪之牽
連犯，而屬得上訴於第三審之案件。況卷查檢察官於原審言詞辯論終結前，對於本案
之論罪法條是否非屬刑事訴訟法第三百七十六條所列各款之範圍，並未曾提出爭執，
依首開說明，既經第二審判決，自亦不得上訴於第三審法院。是以檢察官上訴意旨徒
憑己見，主張本件為得上訴於第三審之案件而對之提起上訴，顯為法所不許，應予駁
回。本件既不得上訴於第三審法院，至於原判決是否另有其餘上訴意旨所指之判決理
由矛盾及理由不備等情形，本院即無進一步審酌之必要，併予敘明。
據上論結，應依刑事訴訟法第三百九十五條前段，判決如主文。
中      華      民      國    九十一    年      三      月     十四     日
                              最高法院刑事第十一庭
                                  審判長法官  呂  潮  澤
                                        法官  白  文  漳
                                        法官  陳  世  雄
                                        法官  孫  增  同
                                        法官  林  開  任
      右正本證明與原本無異
                                              書  記  官
中      華      民      國    九十一    年      三      月     十九     日
